臺灣南投地方法院刑事判決
110年度訴字第129號
公  訴  人  臺灣南投地方檢察署檢察官 
被      告  陳泊彤


            張自助


上列被告等因偽造文書等案件，經檢察官提起公訴（109年度偵
字第5925號），因被告2人於本院準備程序中就被訴事實均為有
罪之陳述，本院合議庭裁定由受命法官獨任進行簡式審判程序，
判決如下：
    主  文
陳泊彤共同犯行使偽造私文書罪，累犯，處有期徒刑伍月，如易
科罰金，以新臺幣壹仟元折算壹日。
張自助共同犯行使偽造私文書罪，處有期徒刑貳月，如易科罰金
，以新臺幣壹仟元折算壹日。緩刑貳年，並應於緩刑期間內接受
受理執行之地方檢察署所舉辦之法治教育壹場次，緩刑期間付保
護管束。 
未扣案如附表編號1至2所示偽造「陳國斌」署押共貳枚，均沒收
之。
    事實及理由
一、犯罪事實：
　　陳泊彤與陳國斌為父女，同住於南投縣○○鄉○○路000○0號。
    陳泊彤因需款孔急欲辦理貸款，竟先於民國109年11月20日7
    時30分許前某時，在上開住處，擅自拿取陳國斌所有之國民
    身分證、健保卡及印章1枚（所涉竊盜犯行，另經臺灣南投
    地方檢察署檢察官為不起訴處分）。陳泊彤與張自助均知悉
    陳國斌並未同意或授權陳泊彤向戶政機關申辦印鑑證明，為
    應付戶政機關公務員進行查核，竟基於行使偽造私文書及使
    公務員登載不實之犯意聯絡，由陳泊彤於109年11月20日10
    時10分許，在上開住處，於空白委任書上偽簽「陳國斌」之
    署押1枚，盜蓋「陳國斌」之印文2枚，記載印鑑證明申請目
    的為「農會貸款」，而偽造用以表示「陳國斌」委託陳泊彤
    申辦印鑑證明意思之私文書，陳泊彤於109年11月20日10時2
    1分許，再持之向名間鄉戶政事務所承辦人時美鈴申辦陳國
    斌之印鑑證明而行使之，而陳泊彤再於時美鈴所列印交付之
    印鑑證明申請書上，接續盜蓋「陳國斌」印文1枚後交予時
    美鈴以行使之。俟時美鈴撥打該委任書上所留張自助所持用
    行動電話進行核實時，張自助於接聽後即依其與陳泊彤前所
    謀定之說詞，對時美鈴佯稱為陳國斌，並表示申請印鑑證明
    係作辦理農業貸款使用云云，時美鈴因其回答與委任書上所
    載均相符，致誤認該申請案確係陳國斌委任陳泊彤辦理，經
    形式審核後發給陳泊彤印鑑證明，並將該印鑑蓋印於其職務
    上所掌管之印鑑條，足以生損害於陳國斌及戶政機關對於受
    理印鑑登記審核管理之正確性。然陳泊彤因前揭印鑑證明上
    之用途登載有誤，遂接續上開犯意，於109年11月20日13時
    前之不詳時間，在名間鄉名間國小旁某處，接續於空白委任
    書上偽簽「陳國斌」之署押1枚，盜蓋「陳國斌」之印文2枚
    ，記載印鑑證明申請目的為「不限用途」，而偽造用以表示
    「陳國斌」委託陳泊彤申辦印鑑證明意思之私文書，陳泊彤
    復於109年11月20日13時許，持之交付時美鈴欲重新辦理印
    鑑證明而行使時，為時美鈴察覺有異，與陳國斌聯繫確認，
    並報警處理後，始查悉上情。
二、證據名稱：
  ㈠被告陳泊彤及張自助於警詢、偵訊、本院準備程序、審理時
    之供述。
  ㈡告訴人即證人(下稱告訴人）陳國斌及證人時美鈴於訪談、警
    詢、偵訊或本院準備程序中之證述。
  ㈢指認犯罪嫌疑人紀錄表（張自助指認）、店家看板照片、指
    認犯罪嫌疑人紀錄表（時美鈴指認）、南投○○○○○○○○○委託
    冒辦印鑑證明案件陳報表、陳國斌之健保卡、國民身分證、
    陳泊彤國民身分證及印鑑條之翻拍照片、印鑑證明、印鑑證
    明申請書委任書（印鑑證明申請目的：農會貸款）、通聯調
    閱查詢單、南投縣政府警察局南投分局名間分駐所受理刑事
    案件報案三聯單、受理各類案件紀錄表、相片影像資料查詢
    結果（陳國斌指認）、印鑑證明申請書委任書（印鑑證明申
    請目的：不限用途）、戶政事務所監視器翻拍照片各1份。
三、論罪科刑之理由：
  ㈠按刑法上之盜用印文罪，係指單純盜用他人之印文而言；若
    盜用印文，而在書類上已為一定之意思表示，且具有存續性
    ，其內容屬法律上有關係之事項者，則係犯偽造文書罪（最
    高法院91年度台上字第360號判決要旨參照）。又按刑法第2
    14條所謂使公務員登載不實事項於公文書罪，凡一經他人之
    聲明或申報，公務員即有登載之義務，並依其所為之聲明或
    申報予以登載，而屬不實之事項者，即足構成；若其所為聲
    明或申報，公務員尚須為實質之審查，以判斷其真實與否，
    始得為一定之記載者，則非本罪所稱之使公務員登載不實。
    查戶政機關辦理民眾代理他人申請印鑑證明時，僅須審核形
    式上之要件是否具備即足，對於代理人是否實質上受到委任
    代替本人辦理印鑑證明，並無審認之責，倘行為人明知自己
    無權代理本人辦理印鑑證明，仍以該不實之事項向戶政機關
    申辦印鑑證明，使戶政機關承辦之公務員登載於職務上所掌
    之相關公文書內，自與上開犯罪構成要件相當。是核被告陳
    泊彤及張自助所為，均係犯刑法第216條、第210條之行使偽
    造私文書罪、第214條之使公務員登載不實罪。
  ㈡而被告陳泊彤於委任書、申請書上盜蓋「陳國斌」印文或偽
    簽「陳國斌」之署押之行為，均為偽造私文書之部分行為，
    而其偽造私文書後持以行使，為偽造之低度行為，應為行使
    之高度行為吸收，僅論以行使偽造私文書罪。又被告陳泊彤
    於密接時間盜蓋「陳國斌」印文、偽造「陳國斌」署押於上
    開文書內，其行為之獨立性極為薄弱，依一般社會健全觀念
    ，在時間差距上，難以強行分開，在刑法評價上，皆以視為
    數個舉動之接續施行，合為包括之一行為予以評價，較為合
    理，應認係屬接續犯，應僅論以一行使偽造私文書罪。
  ㈢被告2人間，就起訴書所載之犯行，有犯意聯絡及行為分擔，
    為共同正犯。
  ㈣又被告2人所為行使偽造私文書及使公務員登載不實行為間，
    均係為同一目的，屬以一行為同時觸犯數罪名之想像競合犯
    ，應依刑法第55條規定，從一重之行使偽造私文書罪處斷。
  ㈤被告陳泊彤前於105年間因詐欺案件，經臺灣橋頭地方法院以
    105年度易緝字第26號判決有期徒刑6月確定，並於107年6月
    8日徒刑執行完畢乙情，有臺灣高等法院被告前案紀錄表1份
    在卷可稽。是被告陳泊彤係於徒刑執行完畢之5年內，故意
    再犯本案有期徒刑以上之罪，為累犯。又被告陳泊彤本案所
    犯與前開構成累犯之罪俱為故意犯罪，並非一時失慮、偶然
    為之，足見其有特別惡性，且前罪之徒刑執行無成效，其對
    於刑罰之反應力顯然薄弱，本院衡酌司法院大法官釋字第77
    5號解釋意旨，認被告陳泊彤本案有加重其最低法定本刑之
    必要，爰依刑法第47條第1項之規定加重其刑。
  ㈥再被告張自助係28年4月10日生，有其個人戶籍資料1份在卷
    可稽，其於為本件行為時，已係年滿80歲之人，爰依刑法第
    18條第3項之規定，減輕其刑。
  ㈦爰以行為人之責任為基礎，審酌被告陳泊彤與告訴人為父女
    ，竟未經告訴人同意或授權，僅因需款孔急而與被告張自助
    ，擅自以行使偽造私文書及使公務員登載不實之手段，申辦
    印鑑證明，足生損害於告訴人及戶政機關戶政業務上管理之
    正確性，殊值非難；惟斟酌被告2人犯後均坦承犯行，態度
    良好，且告訴人表示願意原諒被告2人，有準備程序筆錄1份
    存卷可考，暨其等犯罪之動機、目的及手段等一切情狀，分
    別均量處如主文所示之刑，並均諭知易科罰金之折算標準。
  ㈧另被告張自助未曾因故意犯罪受有期徒刑以上刑之宣告，有
    臺灣高等法院被告前案紀錄表1份附卷為憑，而告訴人表示
    願意原諒被告張自助，已如前述，其因一時短於思慮、誤觸
    刑典，經此偵審教訓，當知所警惕，信無再犯之虞，是本院
    認上開所宣告之刑，以暫不執行為適當，爰併予宣告緩刑2
    年，以啟自新。又為加強被告張自助之法治觀念，使其能深
    知警惕，避免再度犯罪，爰依刑法第74條第2項第8款之規定
    ，命被告張自助於緩刑期間內應接受受理執行之地方檢察署
    所舉辦之法治教育1場次，並依刑法第93條第1項第2 款之規
    定，諭知緩刑期間付保護管束，期能使被告張自助於法治教
    育過程及保護管束期間，確切明瞭其行為所造成之損害，並
    培養正確法治觀念。此外，倘被告張自助未履行前開負擔情
    節重大，足認所宣告緩刑難收其預期效果，而有執行刑罰之
    必要者，檢察官得另依刑法第75條之1第1項第4款規定聲請
    撤銷本案緩刑宣告。
四、沒收部分：
　㈠按得依刑法第219 條之規定沒收者，以偽造之印章、印文或
    署押為限。至盜用他人真正印章所蓋之印文，並非該條所指
    之偽造印文（最高法院88年度台上字第7076號、90年度台上
    字第2278號、93年度台上字第1871號判決意旨均足資參照）
    。是被告陳泊彤於上揭文書上盜用「陳國斌」印章，因此產
    生之印文非屬偽造之印文，均無庸依該條規定予以沒收；至
    前開偽造之委任書及申請書，雖均係因犯罪所生之物，然既
    均已交付予戶政機構承辦人員、陳國斌收受，已非被告2人
    所有，爰均不予宣告沒收。至於所偽造如附表編號1、2所示
    「陳國斌」之署押共2枚，應依刑法第219條規定宣告沒收。
  ㈡至於起訴書雖指稱被告陳泊彤曾交付被告張自助新臺幣(下同
    ）500元之代價等語。經查，被告陳泊彤於警詢時雖曾供稱
    ：我拜託張自助若戶政人員打給他，跟戶政人員說他是我父
    親陳國斌，並當場交付500元給他云云，然於偵訊、本院審
    理時翻異前詞，改稱：我給被告張自助是敷藥的500元云云
    ，前後供述不一，況卷內並無相關證據足認被告張自助確有
    取得上開犯罪所得，爰不對被告張自助宣告沒收之，附此敘
    明之。
五、適用之法律：
　　刑事訴訟法第273條之1第1項、第299條第1項前段、第310 
    條之2 、第454條第1項。
六、如不服本判決，應於判決送達之日起20日內，敘述具體理由
    向本院提出上訴狀（應附繕本）。
本案經檢察官石光哲提起公訴，檢察官廖秀晏、劉景仁到庭執行
職務。
中　　華　　民　　國　　110 　年　　9 　　月　　23　　日
　　　　　　　　　刑事第三庭    法　官 何玉鳳
以上正本與原本無異。
如不服本判決應於收受送達後20日內向本院提出上訴書狀，並應
敘述具體理由；其未敘述上訴理由者，應於上訴期間屆滿後20日
內向本院補提理由書（均須按他造當事人之人數附繕本）「切勿
逕送上級法院」。
告訴人或被害人如對於本判決不服者，應具備理由請求檢察官上
訴，其上訴期間之計算係以檢察官收受判決正本之日期為準。
                                書記官
中　　華　　民　　國　　110 　年　　9 　　月　　23　　日
所犯法條
中華民國刑法第210條
偽造、變造私文書，足以生損害於公眾或他人者，處5年以下有
期徒刑。
中華民國刑法第216條
行使第210條至第215條之文書者，依偽造、變造文書或登載不實
事項或使登載不實事項之規定處斷。
中華民國刑法第214條
明知為不實之事項，而使公務員登載於職務上所掌之公文書，足
以生損害於公眾或他人者，處3年以下有期徒刑、拘役或1萬5千
元以下罰金。
附表
編號 偽造文書之名稱 應沒收之署押 1. 印鑑證明申請書委任書（印鑑證明申請目的：農會貸款） 偽造之「陳國斌」署押1枚 2. 印鑑證明申請書委任書（印鑑證明申請目的：不限用途） 偽造之「陳國斌」署押1枚